【裁判字號】    97,簡上,84
【裁判日期】    971231
【裁判案由】    返還不當得利
【裁判全文】
臺灣嘉義地方法院民事判決  97年度簡上字第84號
上  訴  人  乙○○
訴訟代理人  汪玉蓮律師
複代理人    蕭敦仁律師
被上訴人    甲○○○
                        號
訴訟代理人  蕭道隆律師
            唐淑民律師
            李國禎律師
上列當事人間請求返還不當得利事件，上訴人對於中華民國97年
9 月30日本院嘉義簡易庭97年度嘉簡字第596 號第一審判決提起
上訴，於民國97年12月24日言詞辯論終結，本院判決如下：
    主      文
上訴駁回。
第二審訴訟費用由上訴人負擔。
    事實及理由
甲、上訴人主張：(一)上訴人於民國68年9 月21日向被上訴人購買
    坐落嘉義縣民雄鄉○○○段0138地號土地內面積合計1272平
    方公尺之土地（下稱系爭買賣）。於89年1 月26日農業發展
    條例修正公布後，上訴人請求被上訴人將上訴人所購買之土
    地所有權應有部分移轉登記並准予分割，經本院96年度訴字
    第123 號分割共有物事件受理，惟被上訴人於該事件審理時
    抗辯上訴人於系爭買賣成立時未具備自耕能力，且依當時法
    令規定，農地無法移轉為共有，致使本院認為被上訴人既不
    能變更系爭土地之地目將其分割或移轉登記與上訴人為共有
    ，系爭買賣係以不能之給付為契約之標的，買賣契約應屬無
    效。系爭買賣係屬無效，則被上訴人收受買賣價金新臺幣（
    下同）499,460 元，即無法律上之原因，上訴人得依民法第
    179 條及第182 條規定，請求被上訴人返還不當得利。(二)上
    訴人向被上訴人購買前揭土地內如附圖斜線部分所示路面寬
    7 公尺土地及東南角之三角地，至其中同段0138之0001地號
    土地，係嘉義縣政府於91年4 月17日徵收供中正大學做為道
    路用地，徵收補償費用由被上訴人領取，並非望人捐給嘉義
    縣民雄鄉公所，故被上訴人辯稱應依比例自買賣價金扣除，
    即無理由。此外，被上訴人曾表示願意將前揭道路之所有權
    移轉登記與原告，另願意返還已被徵收土地部分之價金，然
    上訴人僅留其中一部分之土地所有權，並無實益，被上訴人
    應依兩造之系爭買賣約定範圍，將扣除前揭被徵收部分後之
    土地所有權移轉登記與上訴人，並將徵收部分，依價金按出
    賣面積比例返還上訴人。(三)被上訴人另辯稱其非系爭買賣之
    當事人及未受領系爭499,460 元價金云云。惟被上訴人於前
    揭分割共有物事件審理時已承認系爭合約書係兩造間訂立，
    僅辯稱係租賃而非買賣而已，且前揭確定判決亦已認定兩造
    間所訂立者乃買賣契約，且被上訴人亦已收受前揭價金。依
    爭點效之理論，即不許被上訴人於本件中再為相反之主張，
    法院亦不得為相反之判斷，以符合民事訴訟法上之誠信原則
    。(四)被上訴人辯稱本件請求權時效已逾15年消滅時效。惟上
    訴人並非請求給付買賣價金，而係依不當得利返還請求權，
    請求被上訴人返還已收之價金。再者，本院96年度訴字123
    號分割共有物事件，於96年5 月24日始依判決認定系爭買賣
    無效，又兩造書立系爭買賣合約書後，已會同測量土地，被
    上訴人亦已將土地交付上訴人使用，並向上訴人收取買賣價
    金及尾款，顯現兩造當初均確信系爭買賣為有效，迨於前揭
    分割共有物訴訟判決確定後，上訴人始知系爭買賣無效，故
    本件不當得利請求權應自前揭分割共有物判決確定時起算，
    始為公平合理，是本件不當得利請求權並未因15年間不行使
    而消滅，被上訴人之抗辯，顯非可採。(五)被上訴人所為抵銷
    抗辯，亦不可採。按民法第334 條規定之抵銷要件係3 人互
    負債務而其給付種類相同，並均屆清償期者，才得以其債務
    與他方之債務互為抵銷。本件上訴人對被上訴人並未負有債
    務，原告與第三人邱榮連間之債權債務與被上訴人無關，被
    告以該買賣價金主張抵銷，於法無據。且被上訴人於68年間
    已將買賣之土地交給上訴人使用，直至前揭分割共有物訴訟
    審理時才主張契約無效，在此之前，對上訴人或第三人使用
    土地，被上訴人均無異議，尤其被上訴人在審理時曾表示，
    願返還價金，並願將部分土地所有權移轉登記給原告，另部
    分返還價金，已生自認之效力。另被上訴人主張上訴人使用
    系爭土地，應返還相當於租金之不當得利，以公告地價為計
    算標準及以15年為計算期間，並不可採。按民法上關於相當
    於不當得利之租金請求權係以5 年短期時效計算，且該請求
    權成立之前提係無權占有他人土地，觀諸系爭買賣內容，顯
    見兩造彼此約定有土地讓渡及移轉費用負擔之義務，故上訴
    人完全依約使用土地，雖契約嗣經認定無效，但無法改變系
    爭土地係被上訴人交付上訴人使用之事實，因此上訴人並非
    無權占有，故被上訴人得向上訴人請求相當於租金之不當得
    利。退步言之，若認為上訴人需給付當於租金之不當得利，
    尚須斟酌基地之位置，工商繁榮程度、使用人利用基地之經
    濟價值、所受利益，彼等關係及社會感情等情事以為決定。
    而關於三角地部分，上訴人並未使用，其餘土地則均作為道
    路使用，供公眾通行使用，已符合既成道路之要件，上訴人
    實無得到任何實益，若有，亦應扣除上訴人所未使用即被徵
    收部分，且依上述土地使用情形，被上訴人若請求相當於不
    當得利租金數額，應已使用土地各期之申報地價年息百分之
    三計算為相當，且上訴人給付價金為499,460 元，被上訴人
    主張契約無效，上訴人反受有利息損失，亦得以此與被上訴
    人主張相當於租金損失為抵銷，其亦不能向上訴人主張扣除
    任何價金等語，並聲明：原判決廢棄，被上訴人應給付上訴
    人499,460 元及自起訴狀繕本送達之翌日起至清償日止，按
    年息百分之五計算之利息。
乙、被上訴人則以：(一)按無法律上之原因而受利益，致他人受損
    害者，應返還其利益，雖有法律上之原因，而其後已不存在
    者，亦同，民法第一百七十九條定有明文；是得請求返還者
    ，要以「無法律上原因」、「受有利益」且「致他人受損害
    」為要件。經查：依上訴人提出之合約書記載：「陳清通願
    就民雄鄉○○○段一三八號東南側路邊同意乙○○造七公尺
    寬之道路立合約條件如下」「定金新台幣一十五萬元正即收
    」並由陳清通蓋印，又於合約書之末段記載「茲收到新台幣
    貳拾肆萬元正待面積確定找清」並由陳清通蓋印，顯然本件
    履行合約人及收款人均為陳清通，並非被上訴人。又被上訴
    人於原審審理時已否認委任陳清通代為出售土地，及於合約
    書內按捺指印，上訴人亦未能舉證證明陳清通係被上訴人之
    代理人，及上訴人所交付之金錢已由陳清通轉交被上訴人，
    自難認被上訴人已受領499,460 元之利益，且訴訟上不爭執
    之效力，亦不等同於自認，且被上訴人訴訟代理人雖曾表示
    同意將道路部分之土地所有權移轉登記予上訴人，但僅調解
    程序兩造磋商之表示，不得採為證據，不得因此解為被告自
    認之意思表示。(二)上訴人使用系爭土地期間，已將其中一部
    分土地先行闢建道路，供公眾通行後，又捐給嘉義縣民雄鄉
    公所鋪設柏油路，就此部分，上訴人既已不能返還與被上訴
    人，則應依買賣價金之比例扣除之，上訴人請求返還全部價
    金，於法無據。(三)按當事人主張有利於己之事實，就其事實
    有舉證之責任，民事訴訟法第277 條前段定有明文。是原告
    對於自己主張之事實，必先已盡證明之責，而依民法第179
    條第1 項規定，無法律上之原因而受有利益，致他人受損害
    者，應返還其利益，是主張有該請求權之人，應先就被請求
    者受有利益之事實負舉證之責。本件上訴人僅提出系爭合約
    書，並未提出足以證明已交付價金與被上訴人之資金來源或
    流向之證據，且被上訴人並不識字，合約書上之簽名並非被
    上訴人所簽，被上訴人亦從未受領該499,460 元。(四)次按最
    高法院93年台上字第2080號判決意旨略以：當事人主張不動
    產物權之登記有無效之原因，依不當得利之法律關係請求塗
    銷登記者，依民法第125 條規定，其請求權，因15年間不行
    使而消滅。而不當得利之受領人，依其利益之性質或其他情
    形不能返還所受之利益者，依民法第181 條但書之規定，固
    應償還其價額，惟其所應償還之價額及所受之利益，性質上
    具有同一性，自應自原請求權得行使時起算消滅時效，不得
    各別起算其消滅時效。本件合約書記載日期是68年9 月21日
    收到24萬元，另暫收條亦記載69年1 月4 日收到尾款，足徵
    被上訴人縱已受領系爭499,460 元價金，則上訴人之不當得
    利返還請求權時效亦已罹於15年時效，被上訴人得拒絕返還
    。又民法第128 條規定，消滅時效自請求權可行使時起算，
    其中所謂「請求權可行使時」，乃指權利人得行使請求權之
    狀態而言，故所謂請求權可以行使起算，乃指行使請求權已
    無法律上障礙而言，事實上之障礙不能阻卻消滅時效之起算
    （最高法院63年台上字1885號判例意旨參照）。依本件合約
    書及暫收條記載，定金係於68年9 月21日交付，尾款則於69
    年1 月4 日交付，且上訴人在亦已明知依當時法令係禁止將
    農地所有權移轉給無自耕能力者，依法本得求償，然上訴人
    卻未對被上訴人行使權利，該請求權已因逾15年不行使而消
    滅，被告自得拒絕給付。(五)末按買賣契約為雙務契約，雙方
    之給付，依其經濟上之交換目的構成一整體。是以買賣契約
    縱然無效，倘當事人雙方事實上均已履行，則給付與對待給
    付仍應一併觀察計算。若買受人所支付之價金與出賣人所交
    付物品之價額相當，即難謂買受人受領買賣標的物獲有不當
    得利。（最高法院93年度台上字第910 號判決可資參照）本
    件買買標物價值與價金相當，自難謂被上訴人受有不當得利
    。縱認本件被上訴人受領價金係成立不當得利，亦應認原告
    取得土地亦已得到使用利益，應互負返還義務，上訴人應返
    還之利益，應以金錢計算之，亦即應依上訴人於系爭買賣中
    約定之面積乘以公告現值，再依年息百分之五算付每年相當
    於租金之不當得利，再計算出5 年之不當得利。據此，被上
    訴人得向上訴人請求返還5 年間之不當得利共計834,299 元
    ，並於本訴訟主張抵銷等語作為抗辯，並聲明：駁回上訴。
丙、得心證之理由：
一、按「請求權，因十五年間不行使而消滅。但法律所定期間較
    短者，依其規定。」民法第125 條定有明文。準此，除法律
    另定有較短之時效期間者外，請求權因15年間不行使而消滅
    。又法就民法第179 條所定之不當得利返還請求權並未有較
    短時效期間之規定，是該請求權之時效期間應為15年。次按
    「消滅時效，自請求權可行使時起算。以不行為為目的之請
    求權，自為行為時起算。」民法第128 條亦有明文。是以作
    為為內容之請求權，其時效自請求權可行使時起算，所謂請
    求權可行使時，指權利人於法律上並無障礙，而得行使請求
    權之狀態而言。至於義務人實際上能否給付，請求權人何時
    知悉其可行使，則非所問。準此，基於法律規定而生之債權
    ，例如不當得利返還請求權等，於權利成立時即可行使，而
    開始時效之進行，至於請求權人是否及何時知悉其可行使，
    則非所問。
二、上訴人主張其與被上訴人於68年9 月21日成立系爭買賣契約
    ，上訴人並於同日給付定金15萬元、68年10月16日給付24萬
    元及於69年1 月4 日交付尾款109,460 元與被上訴人乙節，
    為被上訴人否認。惟系爭買賣契約因違反當時農業發展條例
    之規定，係以不能之給付為標的，契約自始無效乙節，業經
    本院96年度訴字第123 號判決確定在案，復為兩造所不爭執
    。是系爭買賣契約雖於68年9 月21日成立時，自始不生效力
    ，依該契約約定，於同日受領定金15萬元、68年10月16日受
    領24萬元及於69年1 月4 日受領尾款109,460 元者，應認其
    受有利益，且自始無法律上之原因，致為給付之上訴人受損
    害，上訴人自得依民法179 條規定，請求返還不當得利。惟
    上訴人之本件不當得利返還請求權係因法律規定而生者，依
    前揭說明，其請求權於成立時即可行使，與上訴人是否及何
    時知悉因系爭買賣契約自始無效而可行使權利無涉。亦即，
    上訴人之本件返還不當得利返還請求權，關於15萬元、24萬
    元及109,460 元部分，分別於68年9 月21日、68年10月16日
    及69年1 月4 日成立時即可行使，消滅時效亦從斯時開始進
    行（起算）。從而，縱認上訴人主張返還前揭不當得利之義
    務人為被上訴人，惟上訴人遲至97年4 月23日始起訴請求被
    上訴人返還不當得利，應認其請求權均已因15年間不行使而
    消滅，是被上訴人依民法第144 條第1 項規定，拒絕給付，
    於法有據，上訴人依不當得利返還請求權請求被上訴人返還
    系爭499,460 元及遲延利息，為無理由。
三、基上，原審為上訴人敗訴之判決，其理由雖有不同，但結論
    並無二致，仍應認上訴人之上訴為無理由。上訴意旨指摘原
    判決不當，求予廢棄改判，為無理由，應予駁回。
四、本件事證已臻明確，兩造其餘攻擊防禦方法核與判決結果不
    生影響，爰不一一論述，併此敘明。
丁、訴訟費用負擔之依據：民事訴訟法第78條。
中    華    民    國    97    年    12    月    31    日
                  民事第一庭  審判長法  官  林世芬
                                    法  官  游悅晨
                                    法  官  林望民
以上正本係照原本作成。
本判決不得上訴。
中    華    民    國    97    年    12    月    31    日
                                    書記官  陳慶時


司法院資訊處製作；財團法人民間司法改革基金會備份。
